臺灣高等法院臺中分院民事判決　96年度上易字第195號
上　訴　人
即被上訴人　　乙○○
訴訟代理人　　甘龍強　律師
被 上訴 人
即 上訴 人　　甲○○
訴訟代理人　　林邦賢　律師
上列當事人間因回復原狀事件，上訴人對於中華民國96年4月20
日台灣台中地方法院94年度訴字第1513號判決提起上訴，本院於
96年12月12日言詞辯論終結，判決如下：
    主  文
原判決關於駁回上訴人乙○○後開第二項之訴部分，暨命上訴人
乙○○負擔訴訟費用之裁判均廢棄。
上訴人甲○○應將坐落台中市西屯區○○○段二0七地號土地上
如原審判決附圖一所示編號B大門之鑰匙或感應卡交付上訴人乙
○○，且不得妨害上訴人乙○○通行該大門，並不得妨害上訴人
使用附圖二編號Ｂ部份之中庭。
上訴人甲○○之上訴駁回。
第一、二審訴訟費用由上訴人甲○○負擔。
    事  實  及  理  由
一、上訴人乙○○於原審起訴主張：伊於民國（下同）86年間，
    與訴外人舜誠實業股份有限公司（下稱舜誠公司）在雙方共
    有坐落臺中市西屯區○○○段207地號土地及舜誠公司所有
    同地段208地號土地上興建地面5層之公寓大廈，其建物部分
    區分為建號13557號（門牌號碼為臺中市○○區○○路永新
    巷北3弄28號，所有權人登記為舜誠公司，下稱系爭13557號
    建物）、13558號（門牌號碼為臺中市○○區○○路永新巷
    北3弄26號，所有權人登記為乙○○，下稱系爭13558 號建
    物）2部分；建物基地即上開207、208地號土地，則合併為
    系爭207地號土地（下稱系爭土地），仍由上訴人乙○○與
    舜誠公司共有，所有權應有部分各為2分之1；地下室部分，
    其中經保存登記者為27.84平方公尺（約8.4坪），雖登記在
    系爭13557建號，但實際上為2棟大樓相通，面積有60餘坪，
    該未經保存登記部分為違章建築，應歸原始起造人即上訴人
    乙○○與舜誠公司所有，雙方並約定已保存登記與未經保存
    登記之地下室（下稱系爭地下室），各有2分之1之使用權。
    嗣上訴人甲○○於91年6月向訴外人舜誠公司購買系爭土地
    所有權應有部分2分之1與系爭13557號建物所有權全部，並
    簽訂「逢甲澄舍地下室使用協議書」（下稱系爭協議書），
    記載就本棟建築地下室登記及未登記面積約60餘坪之2分之1
    使用權，隨同產權一起移轉。詎上訴人乙○○竟於94 年5月
    初，將地下室入口圍牆上原有門戶拆除，而施設圍牆與兩側
    原有圍牆連結，將地下室出入口封閉，即於原審附圖一所示
    編號Ｄ部分之出口鐵片上鋪設水泥，並在該地面上停放機車
    。致該地下室僅剩系爭13557號建物大樓電梯可通達，伊無
    法使用該地下室，妨害伊基於所有權及系爭協議使用該中庭
    與地下室，爰依所有權妨害除去請求權、侵權行為損害賠償
    請求權之規定及系爭協議之約定，請求被上訴人甲○○將如
    附圖一所示編號Ｃ部分之圍牆及編號Ｄ部分之地板拆除，回
    復為地下室通道。又該中庭大門原設有舊式門鎖，兩造各自
    持有該門鎖鑰匙，均能自由進出，但上訴人甲○○將該中庭
    大門（即如原審判決附圖一編號Ｂ部分之大門）之舊式門鎖
    變更為感應式門鎖，而未將感應卡交付伊，以致伊未能以原
    有鑰匙開啟該門鎖，妨害伊進出及使用該中庭，伊本於所有
    權妨害除去請求權及侵權行為損害賠償請求權，自得請求對
    造上訴人甲○○將該中庭大門之鑰匙、感應卡交付伊，以除
    去其妨害而回復上訴人就該中庭之共有權及使用權，並不得
    妨害伊通行進出該中庭之大門及使用該中庭。為此求為判命
    (一)被上訴人甲○○應將系爭土地上如附圖一所示編號Ｃ之圍
    牆及編號Ｄ之地板拆除，回復為地下室通道；(二)被上訴人應
    將同上地號土地如附圖一所示編號Ｂ之大門鑰匙或感應卡交
    付上訴人，且不得妨害上訴人通行該大門；(三)被上訴人就同
    上地號土地如附圖二所示編號Ｂ部分之中庭，不得妨害上訴
    人使用；(四)就坐落系爭土地上系爭13557號即門牌臺中市○
    ○區○○路永新巷北3弄26號建物與系爭13558號即門牌臺中
    市○○區○○路永新巷北3弄26號建物之地下室，被上訴人
    應容許上訴人使用之判決。原審判決如上訴人第2項、第4項
    起訴聲明，駁回上訴人其餘上訴聲明。本件兩造各就敗訴部
    份提起上訴，上訴人乙○○上訴聲明：1.原判決不利於上訴
    人乙○○部份應予廢棄。2.上廢棄部份，被上訴人甲○○應
    將原判決附圖一所示C部分圍牆、D部分地板拆除，回復為系
    爭大樓地下室之通道。3.第一審、第二審訴訟費用由被上訴
    人甲○○負擔。就對造上訴之答辯聲明：上訴駁回。
二、上訴人甲○○則以：
  (一)依舜誠公司間之不動產買賣合約書約定，上訴人甲○○向舜
    誠公司所購買系爭土地所有權應有部分2分之1及系爭13557
    號建物所有權全部，含門牌號碼臺中市○○區○○路永新巷
    北3弄28號地上5層及地下1層房屋，其中地下1層除合法登記
    之27.84平方公尺外，尚包括舜誠公司在取得使用執照後，
    就屬於法定空地位置未經合法申請而擅自開挖至店舖Ａ（系
    爭13557號建物）底下違法增建部分，此即證人李文昌於原
    審法院稱：「為了通過建管檢驗，曾用隔間牆隔離，如成果
    圖所示，通過檢驗後將隔間牆敲掉，始成現狀」，該違法增
    建之地下室因隔間拆掉後，而附合於系爭13557號建物，由
    上訴人陳賢秀一併取得增建之地下室所有權，復舜誠公司就
    上開建物所簽訂之買賣仲介專任委託書，於增建欄內亦明載
    ：「甲方（即舜誠公司）保證有權處分且隨同主建物移轉，
    絕無異議，增建位置如下-地下室」，則證人李文昌另稱：
    「（增建部分所有權有無賣予被上訴人？）沒有，因為這是
    我們違建並沒有賣給被上訴人」等語，並非屬實，是上訴人
    乙○○請求就增建之地下室有所有權且遭妨害行使，而請求
    上訴人甲○○應將附圖一所示編號Ｃ部分之圍牆及編號Ｄ部
    分之地板拆除，回復為地下室之通道為無理由。
  (二)系爭13557號、13558號建物，為兩造各自所有之5層樓透天
    厝，各有門戶進出使用，於建築物之構造上並無共同使用部
    分，與公寓大廈管理條例第3條第1項規定不符。又被上訴人
    乙○○因對該增建之地下室無所有權，乃與上訴人甲○○簽
    訂地下室使用協議書，其上記載雙方各2分之1使用權利，惟
    真意係上訴人甲○○借予被上訴人乙○○使用一半之地下室
    ，為使用借貸契約之性質，因該協議未明確記載使用範圍，
    且上訴人甲○○從未將地下室交付對造使用，依民法第464
    條使用借貸契約屬要物契約之規定，該協議根本不生效力。
    再者，該增建之地下室部分，業經臺中市政府95年11月16日
    府都管字第09523270 4號函證實該空地部分確為法定空地，
    已構成違章建築，兩造雖訂立地下室使用協議書，其約定亦
    因標的不法且不能使用，違反建築法第11條第3項之規定而
    為無效。
  (三)系爭地下室因屬違法使用，上訴人甲○○將該部分予以封閉
    回復原狀為法定空地，按使用執照竣工圖所示作為停車使用
    ，並無不當。建物基地即系爭土地雖為兩造共有，但依系爭
    13557號、13558號建物門戶進出之使用狀況，該基地係依建
    物之各別所在位置而分別管理使用，被上訴人乙○○所有店
    舖Ｂ（系爭13558號建物）之前面空地，依使用執照竣工圖
    所示，屬法定空地作為停車部分，被上訴人乙○○早已將自
    己管理使用之土地予以增建，而出租他人使用，卻主張上訴
    人甲○○所有系爭13557號建物內之空地為共有，並要求上
    訴人甲○○應將大門鑰匙或感應卡交付被上訴人乙○○，任
    由其進出使用，殊屬無理且欠依據。至上訴人甲○○從未妨
    害阻止被上訴人乙○○藉其所有系爭13557號建物內通往地
    下室為使用，並不需從屋外挖除地板回復為地下室通道，供
    對造使用，因此對造主張上訴人上訴人甲○○妨害其使用增
    建之地下室，而請求應回復原狀，顯屬權利濫用且無理由。
    尤其被上訴人乙○○所主張回復為地下室之通道屬法定空地
    部分，依建築法第11條第3項之規定，不得任意挖除而違法
    使用，亦即對造雖有所有權，但亦應立於合法基礎之行使，
    否則難謂有法律上保護之必要，且若上訴人陳賢秀回復違建
    之地下室，無法通過臺中市政府工務局建管課檢驗，將來勢
    必復遭處分必須拆除填平違建部分，因此尚難認為上訴人乙
    ○○回復原狀之請求，為合法之行使權利，而有保護之必要
    。
  (四)縱認中庭並非上訴人甲○○分管使用之土地，惟對造就自己
    所有系爭13558號建物之前面空地，亦有屬上訴人甲○○得
    使用之共有土地，惟上訴人乙○○違建後，以鑰匙鎖住大門
    ，並阻止上訴人甲○○進出使用，因此，在上訴人甲○○就
    該部分土地上之違建物拆除後，允許上訴人乙○○使用及將
    大門之鑰匙交予其之前，乃類推適用民法第264條同時履行
    抗辯之規定，拒絕被上訴人乙○○使用上開Ｂ部分土地及交
    付大門之感應卡，以符合公平等語，資為抗辯。上訴聲明：
    1.原判決不利於上訴人甲○○部分應予廢棄。2.被上訴人乙
    ○○於第一審之訴及假執行聲請應予駁回。3.第一、二審訴
    訟費用由被上訴人乙○○負擔。就對造之上訴，答辯聲明：
    上訴駁回。
三、兩造不爭執事項：
  (一)系爭土地為兩造所共有，應有部分各2分之1。坐落於系爭土
    地上之系爭13557號建物為上訴人甲○○所有、系爭13558號
    建物為上訴人乙○○所有，兩棟建物各有出入口。
  (二)系爭地下室，其中經保存登記者為27.84平方公尺，係登記
    為13557建號，所有權人為上訴人甲○○；前開辦理保存登
    記及未辦保存登記之地下室，其位置位於系爭13557、13558
    號建物及中庭之下方，保存登記及未保存登記部分兩者相通
    。系爭地下室有二個出入口，其中一個位於系爭13557號建
    物內，另一個位於中庭即附圖一編號Ｃ、Ｄ處。
  (三)兩造與上訴人甲○○之前手舜誠公司之代理人李文昌曾於91
    年7月間簽訂「逢甲澄舍地下室使用協議書」，同意雙方就
    系爭建物地下室登記及未登記面積約60餘坪之使用權，協議
    為雙方各2分之1使用權利。
  (四)上訴人甲○○於94年5月間將位於中庭之系爭地下室出入口
    封閉鋪設水泥，並將原設於圍牆之出入口封閉，並於其上停
    放機車；並將如附圖一編號Ｂ部分之中庭大門之鑰匙、感應
    卡予以變更。
  (五)上訴人乙○○所有系爭13558號建物之機電及蓄水池設置於
    上訴人甲○○所有系爭13557號建物之地下室辦理保存登記
    部分，上訴人乙○○先前均從上訴人甲○○屋內進入進行維
    修。
  (六)系爭兩棟建物共用的電話通訊等設備，設於上訴人乙○○所
    有建物的頂樓。
  (七)兩造各自所有之系爭13557、13558建號建物間之空地為法定
    空地，未經申請許可，不得擅自開挖地下室，系爭地下室未
    保存登記部分為違章建築。
四、兩造爭執事項：
  (一)上訴人乙○○本於共有人之所有物妨害除去請求權、侵權行
    為損害賠償之規定及系爭協議之約定，請求被上訴人即上訴
    人應將系爭土地上如附圖一所示Ｃ部分之圍牆及Ｄ部分之地
    板拆除，回復為地下室通道，是否有理由？
      (1)所有權妨害除去請求權部分：
        上訴人乙○○是否為系爭地下室之所有權人？
        上訴人甲○○有無阻止妨害上訴人乙○○使用系爭地
          下室？
        上訴人乙○○請求上訴人甲○○將前揭圍牆及地板拆
          除，是否為法所許？
      (2)侵權行為損害賠償請求權部分：
        上訴人甲○○有無侵害上訴人乙○○之所有權？
        上訴人乙○○受有何損害？
        上訴人乙○○此部分之請求權是否已罹於時效？
        上訴人乙○○請求被上訴人甲○○將前揭圍牆
          及地板拆除，是否為法所許？
      (3)上訴人乙○○依系爭協議之約定請求是否有理由？
   (二)兩造是否就其所有建號13557號、13558號建物所座落之系
     爭基地，除建物本身存在所必要之基地面積外，其餘共有
     部份即附圖二所示B部分之中庭，由上訴人甲○○所使用之
     約定？即上訴人乙○○因此主張上訴人甲○○應將附圖一
     所示編號Ｂ部分之中庭大門鑰匙或感應卡交付上訴人乙○
     ○有無理由？
   (三)倘兩造就附圖一所示B部份之中庭無分管契約存在，則上訴
     人甲○○得否主張上訴人乙○○於所有建物13558建號前之
     兩造共有之空地，於排除上訴人乙○○占有使用前，上訴
     人甲○○得拒絕將附圖一所示B中庭之大門鑰匙或感應卡交
     付予上訴人乙○○使用，而類推適用民法第264條，主張同
     時履行抗辯權，拒絕自己之給付？
五、本院得心證理由：
  (一)關於上訴人乙○○請求上訴人甲○○拆除附圖一所示Ｃ部分
    之圍牆及Ｄ部分之地板，回復為地下室通道部分：
  1.上訴人甲○○固辯稱：兩造所有建號13557、13558之建物共
    同坐落系爭207地號基地，其下地下一層包括合法登記27.84
    平方公尺及未辦建物保存登記部份，面積總計60餘坪，當初
    兩造使用協議書乃約定上訴人乙○○有「使用權」而非所有
    權，況且現今未辦保存登記地下室部份無獨立出入口，是與
    合法登記之地下室部分同屬於上訴人甲○○所有13557建號
    建物之一部分，故上訴人乙○○就本件系爭土地之地下室並
    無所有權云云。惟：按原始出資興建建築物者，由原始出
    資人原始取得該建築物之所有權，所有權取得著重於原始出
    資興建之事實，不因該建物是否辦理保存登記、或因變造建
    築執照之起照人而不同，否認原始出資人取得建物所有權之
    法律規定。查：系爭土地地下一層包括合法登記與未辦理保
    存登記部份，其中關於未辦理保存登記部分，經證人李文昌
    於原審勘驗到場具結證稱：「 (法官問：增建部分何時增建
    完成？)增建部分是依原來建圖開挖完成，是與原設計部分
    同時完成，完成後為了通過建管檢驗，曾用隔間牆隔離，如
    成果圖所示，通過檢驗後將隔間牆敲掉，始成現狀。（法官
    問：增建費用及所有權？)增建費用是我們公司與原告 ( 即
    上訴人乙○○）共同分擔，所有權雙方各二分之一。（法官
    問：增建部分有無辦理所有權登記？）增建部分沒有辦理所
    有權登記，有辦理的是成果圖實線部份。（法官問：舜成公
    司與原告間就地下室有無約定使用方式？）公司與原告間就
    地下室部份有約定共同使用，但沒有約定分管。（法官問：
    實線部份登記名義人？）實線部份舜成與原告約定借名登記
    於舜成名下，賣給被告（即上訴人甲○○）時，我們有將借
    名登記情形告知被告，被告知悉，所以我們才會有寫協議書
    上，協議書只記載使用權事項。當時也只談使用權，並未談
    所有權部份。」（原審卷第62-63頁)。是據證人李文昌所言
    ，系爭基地之地下室，不論合法辦理登記及未辦理保存登記
    ，其皆由上訴人乙○○與上訴人甲○○之前手舜成公司共同
    出資興建完成，並約定是以訴外人舜成公司為登記名義人，
    而上訴人甲○○向舜成公司買受時，已為知悉。另據原審卷
    附上訴人甲○○與訴外人舜成公司間買賣契約於補充條款約
    明：「一、本物件地下室使用權與乙○○各持份1/2(詳如後
    附協議書）」（原審卷第81頁），是上訴人甲○○自前手受
    讓建物時，已受告知系爭地下室與上訴人乙○○共有各持份
    為1/2，並未單獨取得地下室全部所有權。由上可知，證人
    李文昌之證言是可採信，系爭地下室是既由上訴人乙○○與
    訴外人舜成公司共同原始出資興建完成，自由彼等原始取得
    該地下室之所有權，雙方共有地下室而應有部分為1/2，而
    此亦為上訴人甲○○所不予爭執，堪信為真實（原審卷第14
    1頁）。上訴人甲○○又雖辯稱：上開兩造當初使用協議
    書約明為「使用權」，而非所有權，並於本院稱：當初上訴
    人因為沒有取得權利，所以才和上訴人乙○○寫協議書，若
    當初有這權利，就不需要寫這協議書等語（本院卷第60頁）
    ，是上訴人乙○○未取得地下室所有權云云。惟據上訴人甲
    ○○當初買受建物之買賣契約，上訴人甲○○已知悉系爭地
    下室與上訴人乙○○共有各持份1/2，而此亦適足說明兩造
    嗣約定使用協議書，且無以變更上訴人乙○○原始出資興建
    地下室而取得所有權之事實行為，故上訴人之辯稱並不足採
    信。另按違章建築之讓與，雖因不能為移轉登記而不能為
    不動產所有權之讓與，但受讓人與讓與人間如無相反之約定
    ，應認為讓與人已將該違章建築之事實上處分權讓與受讓人
    。又房屋之拆除為一種事實上之處分行為，須有事實上之處
    分權者，始有拆除之權限，最高法院86年台上字第2272號裁
    判可參。經查：系爭地下室由上訴人乙○○與訴外人舜成公
    司原始取得所有權，雙方雖約定該地下室之一部分以舜成公
    司為登記名義人，仍無礙於上訴人乙○○依法律規定取得系
    爭地下室已合法登記及未辦理保存登記部份之所有權。再者
    ，據證人李文昌於原審勘驗到場所證稱：當初將建物及座落
    基地所有權買賣於上訴人甲○○，已將借名登記事實告知上
    訴人甲○○，且雙方買賣契約之補充條款亦載明：系爭地下
    室與上訴人乙○○各持份1/2（原審卷第81頁），而上訴人
    兩造並約定使用協議書。由此可知，上訴人甲○○於受讓時
    ，就系爭地下室上訴人乙○○雖非登記名義人，惟實際上是
    為地下室之共有人之一，故而，上訴人甲○○知悉借名登記
    事實，顯非信賴登記事項而受讓之善意第三人，自不得主張
    依土地法第34條規定，對抗上訴人乙○○。其次，系爭地下
    室違法增建之違章建築部份，據證人李文昌於原審證稱：「
    (法官問：增建部份所有權有無予被告（即上訴人甲○○)？
    ）沒有，因為這是我們違章，並沒有賣給被告，當時會將增
    建部分移轉給被告，是因為地下室付隨整個建物在使用，就
    使用上是無法分割的。所以配合整個建物辦理移轉登記。」
    。於此得知，系爭地下室雖登記上訴人甲○○名下，惟實際
    上係由上訴人乙○○、甲○○、訴外人舜成公司所共有，形
    式登記情形與實際上權利歸屬並不相符。且上訴人甲○○於
    受讓時並知悉其事，復自訴外人舜成公司取得其應有部份之
    使用權，惟上訴人乙○○與上訴人甲○○雙方並未就地下室
    特定部份約定分管契約，是上訴人乙○○與上訴人甲○○之
    應有部份是抽象的存在於地下室之全部而非特定部分。如此
    ，地下室違章建築部分，上訴人乙○○、甲○○皆有事實上
    處分權。另查：上訴人甲○○於94年5月間將位於中庭之
    系爭地下室出入口封閉鋪設水泥，並將原設於圍牆之出入口
    封閉，致使上訴人乙○○出入地下室需經由上訴人甲○○所
    有建物進入地下室，系爭地下室因與建物出入口同一，而喪
    失其使用上獨立性。核上訴人甲○○該行為性質誠為事實上
    之處分行為。睽諸前揭說明，對於違章建築之拆除、封閉等
    事實上行為，應有事實上之處分權，始得為之，遑論已為合
    法登記之部分，是上訴人甲○○所為行為已侵害上訴人乙○
    ○之地下室應有部份，此無疑義。上訴人甲○○陳稱：現
    今未辦保存登記地下室部份因已無獨立出入口，是與合法登
    記之地下室部分因附合而同屬於上訴人甲○○所有13557建
    號建物之一部分，而由上訴人甲○○取得地下室之所有權云
    云。惟按建築物之附屬建物而不具獨立性者，因未能公示及
    考量物之經濟效用，而使該附屬建物成為建築物之一部分，
    如：建築物增建之頂樓，其因有使用建築物出入口之必要，
    而無法單獨取得所有權，換言之，建築物之附屬建物是否具
    有獨立性，應就構造上、使用上判斷，倘附屬建物使用上與
    建築物無必要有依存關係者，而本身得具使用上之獨立性者
    ，不因人為將附屬建物之出入口封鎖而謂喪失其獨立性成為
    建築物之一部份，基於充分發揮物經濟效用解釋，排除該附
    屬物之出入口障礙並非不可能且所需費用非甚鉅時，則不得
    因此而謂該附屬物喪失其獨立性，此種情形核與建築物上增
    建一層而有必要使用同一出入口之情形不同，不得相提併論
    。經查：系爭地下室於興建完成，即具構造上、使用上獨立
    性，由上訴人陳明華、甲○○與訴外人舜成公司共有，上訴
    人甲○○並自訴外人舜成公司按其應有部份取得就其地下室
    之使用權，是有使用協議書卷附可稽。是地下室本身依法已
    單獨取得所有權，縱上訴人甲○○惡意封鎖另一出口造成上
    訴人乙○○出入之不方便，然系爭地下室於使用上並無有使
    用上訴人甲○○建物出入口之必要性，而排除封閉原先出入
    口之障礙並非不可能，且所需費用非甚鉅情形，是基於充分
    發揮物之經濟效用考量，排除阻礙系爭地下室出入口之障礙
    相較於使其成為建築物之一部份，更能充分發揮地下室之經
    濟效用。再者，上訴人甲○○主張附合而取得系爭地下室之
    所有權，依法並無相關規定，且本件與建築物增建部分不具
    獨立性而該建物取得附屬建物之所有權情形不同，已見前述
    ，是上訴人甲○○之主張並不足採信。上訴人甲○○雖復
    稱：附圖一所示Ｄ部分原本為法定空地，其僅回復原本合法
    狀態，是上訴人乙○○無權主張除去等等。惟按物權行為與
    債權行為不同，其不具有倫理性考量，是縱物權標的物本身
    為違禁物、禁止轉讓物，但行為人仍擁有該標的物之所有權
    ，是本件系爭地下室違章建築部份，其僅因行政管理而無法
    為所有權之登記，然不影響出資興建人取得該物之所有權，
    而受有法律上保護之利益。查本件上訴人乙○○既因原始興
    建地下室而取得所有權，上訴人甲○○因未得全體共有人同
    意而封閉地下室之出入口，系爭地下室出入口因與13557號
    建號建物無使用同一出入口之必要，除去出入口之封閉並非
    不可能，至於其後是否因違章建築而受主管機關不利處分，
    無礙於上訴人乙○○本於所有權作用請求上訴人甲○○除去
    原審判決附圖一所示編號Ｃ部分圍牆及編號Ｄ部份之地板拆
    除而回復地下室之通道，上訴人乙○○之請求自有理由，上
    訴人甲○○之抗辯並非可採納。
  (二)兩造是否就其所有建號13557號、13558號建物所座落之系爭
    基地，除建物本身存在所必要之基地面積外，其餘共有部份
    即附圖二所示Ｂ部分之中庭，由上訴人甲○○所使用之約定
    ？即上訴人乙○○因此主張上訴人甲○○應將附圖一所示編
    號Ｂ部分之中庭大門鑰匙或感應卡交付上訴人乙○○有無理
    由？經查：
    按所有人對於無權占有或侵奪其所有物者，得請求返還之。
    對於妨害其所有權者，得請求除去之。有妨害其所有權之虞
    者，得請求防止之，民法第767條定有明文。又各共有人按
    其應有部分，對於共有物之全部雖有使用收益之權。惟未經
    共有人協議分管之共有物，共有人對共有物之特定部分占用
    收益，仍須徵得他共有人全體之同意。其未經他共有人同意
    而就共有物之全部或一部任意占用收益，即屬侵害他共有人
    之權利，他共有人得本於所有權請求除去其妨害或請求向全
    體共有人返還占用部分，並得依侵權行為之規定，行使其損
    害賠償請求權。查：系爭土地為兩造所共有，應有部分各2
    分之1，上訴人甲○○於94年5月間將如附圖一編號Ｂ部分之
    中庭大門之鑰匙、感應卡予以變更。上訴人甲○○辯稱：依
    系爭13557號、13558號建物門戶進出之使用現況，該基地係
    依建物之各別所在位置而分別管理使用，即上訴人乙○○所
    有店舖Ｂ（系爭13558號建物）之前面空地，上訴人乙○○
    予以增建，而出租他人使用，是得視為雙方有默示分管契約
    存在云云。惟上訴人乙○○否認就兩造就系爭中庭空地互有
    分管約定，而上訴人甲○○亦未能舉證證明。況前先上訴人
    甲○○將上訴人乙○○就系爭地下室出入口予以封閉，迫使
    上訴人乙○○需進出中庭出入上訴人甲○○之建物，始能使
    用地下室之必要，尤見雙方不可能就中庭有默示分管契約存
    在。是參酌系爭中庭空地之面積為40平方公尺，此經原審會
    同地政人員到場勘驗無訛，製有勘驗筆錄及複丈成果圖（即
    附圖二）原審卷附可稽（見原審卷第105、107、108頁)，中
    庭空地既登記為兩造共同共有，則上訴人甲○○即不得妨害
    上訴人乙○○依應有部份為共有物之使用，是上訴人甲○○
    拒絕上訴人乙○○使用上開Ｂ部分土地及交付大門之感應卡
    即妨礙上訴人乙○○使用系爭中庭空地，上訴人乙○○本於
    共有人之所有物妨害除去請求權之規定，請求上訴人甲○○
    應將系爭土地如附圖一所示編號Ｂ部分之中庭大門鑰匙或感
    應卡交付上訴人乙○○，且不得妨害上訴人乙○○通行該中
    庭大門，並不得妨害上訴人乙○○使用系爭土地如附圖二所
    示編號Ｂ部分之中庭，自屬有據，應予准許，上訴人甲○○
    之抗辯不足採信。
  (三)倘兩造就附圖一所示Ｂ部份之中庭無分管契約存在，則上訴
    人甲○○得否主張上訴人乙○○於所有建物13558建號前之
    兩造共有之空地，於排除上訴人乙○○占有使用前，上訴人
    甲○○得拒絕將附圖一所示B中庭之大門鑰匙或感應卡交付
    予上訴人乙○○使用，而類推適用民法第264條，主張同時
    履行抗辯權，拒絕自己之給付？經查：
    按因契約互負債務者，於他方當事人未為對待給付前，得拒
    絕自己之給付。但自己有先為給付之義務者，不在此限，民
    法第264條第1項定有明文。又同時履行抗辯權，原則上固適
    用於具有對價關係之雙方債務間。然而，雖非基於具有對價
    關係之雙務契約而生之債務，其兩債務之對立，在實質上有
    牽連性者，基於法律公平原則，亦非不許其準用或類推適用
    關於同時履行抗辯之規定。押租金契約雖係附隨於租賃契約
    之別一契約，但二者在經濟上具有關連之同一關係，故押租
    金之返還義務與租賃物之返還義務實具有牽連性，應認得類
    推適用民法第264條規定主張同時履行抗辯，最高法院78年
    度台上字第1645號裁判可參。本件上訴人甲○○雖稱：兩造
    共有系爭土地，上訴人乙○○於所有13558建號建物前面空
    地，予以增建出租他人使用，是上訴人乙○○於將共有空地
    作為私人停車使用回復予上訴人甲○○前，上訴人甲○○主
    張類推適用民法第264條規定，拒絕將系爭中庭之鑰匙或感
    應卡交付上訴人乙○○使用等語。然系爭基地為兩造所共有
    ，上訴人乙○○於所有13558建號建物前之法定空地予以增
    建並做為私人收益使用，此固為上訴人乙○○所不爭執（本
    院卷第74頁），上訴人乙○○則主張：所有建物前之法定空
    地為二次施工就蓋好的，一開始就為上訴人使用等等置為抗
    辯（本院卷第74頁）。查兩造僅就系爭地下室約定有使用權
    ，該地下室前之法定空地自應符合兩造得以共同使用之狀態
    ，上訴人甲○○自不得片面排除上訴人乙○○之使用，至於
    就上訴人乙○○所有13558建號建物前之法定空地，兩造、
    訴外人舜成公司並未有任何之約定，無對待給付問題，上訴
    人甲○○之同時履行抗辯，核與上訴人乙○○請求回復系爭
    中庭之共同使用，兩者並非基於同一契約所生之對待給付，
    是上訴人乙○○就系爭中庭請求對造交付鑰匙及感應卡，回
    復共同使用，與上訴人甲○○請求上訴人乙○○回復其建物
    前法定空地之共同使用，兩者間並無牽聯，上訴人甲○○自
    無同時履行抗辯權。
六、綜上，上訴人乙○○本於共有人之所有物妨害除去請求權、
    侵權行為損害賠償請求權、系爭協議約定，請求上訴人甲○
    ○應將系爭土地如原審判決附圖一所示編號Ｃ部份之圍牆、
    編號Ｄ部份之地板拆除，回復地下室通道，為有理由。原審
    所為上訴人甲○○敗訴之判決，核無不合，上訴論旨指摘原
    判決不當，聲明求為廢棄改判，非有理由，應予駁回。至於
    原審所為駁回上訴人乙○○本於共有人之所有物妨害除去請
    求權規定，請求上訴人甲○○交付系爭土地如附圖一所示編
    號Ｂ部分中庭大門鑰匙及感應卡予上訴人乙○○，上訴人甲
    ○○並不得妨害上訴人乙○○通行該中庭大門等之請求，於
    法尚有未洽，自屬不能維持。上訴人乙○○上訴論旨指摘原
    判決不當，求為廢棄改判，非無理由，爰判決如主文所示。
七、本件事證已臻明確，兩造其餘攻擊防禦方法及舉證，核與本
    判決結果不生影響，爰不一一論駁，附此敘明。
據上論結，上訴人乙○○之上訴為有理由；上訴人甲○○之上訴
為無理由，依民事訴訟法第450條、第449條第1項、第78條，判
決如主文。
中　　華　　民　　國　　96　　年　　12　　月　　26　　日
　　　　　　　　　民事第五庭　　審判長法　官　林陳松
　　　　　　　　　　　　　　　　      法　官　古金男
　　　　　　　　　　　　　　　　      法　官　鄭金龍
以上正本係照原本作成。
不得上訴。
　　　　　　　　　　　　　　　　　　　書記官　陳振海
中　　華　　民　　國　　96　　年　　12　　月　　28　　日
                                                      Ｃ
